臺灣高等法院民事判決　　　　　　　　　 94年度上字第167號
上　訴　人　丙○○
訴訟代理人　陳以儒律師
被 上 訴人　甲○○
　　　　　　乙○○
共　　　同
訴訟代理人　簡炎申律師
　　　　　　林光彥律師
上列當事人間損害賠償事件，上訴人對於中華民國93年12月17日
臺灣士林地方法院93年度重訴字第107 號第一審判決提起上訴，
本院於94年10月4日言詞辯論終結，判決如下：
    主  文
原判決關於命上訴人給付被上訴人甲○○超過新台幣貳佰玖拾伍
萬玖仟參佰肆拾柒元及給付被上訴人乙○○超過新台幣壹拾貳萬
參仟貳佰肆拾貳元部分，及該部分假執行之宣告，暨訴訟費用之
裁判均廢棄。
前開廢棄部分，被上訴人在第一審之訴及其假執行之聲請均駁回
。
其餘上訴駁回。
第一、二審訴訟費用由上訴人負擔百分之四十二，由被上訴人甲
○○負擔百分之四十六，餘由被上訴人乙○○負擔。
    事實及理由
一、被上訴人起訴主張：上訴人於民國（下同）92 年1月26日下
    午7 時30分許，駕駛車牌號碼DR－6010號自小客車，沿臺北
    市○○區○○路外側車道由北往南方向行駛，途經雨農路與
    福志路口之統一便利超商時，將車停於雨農路路旁之該超商
    前，進入超商繳納停車費後，欲開車由北向東方向左轉進入
    忠勇街時，本應注意並能注意夜間應使用燈光，且左轉彎車
    應於距交叉路口30公尺前換入內側車道或左轉車道，又於變
    換車道時，應讓直行車先行，竟疏未注意開啟大燈，未讓直
    行車先行，即逕自路邊直接左轉忠勇街，適被上訴人甲○○
    騎乘車牌號碼EVZ－901號重型機車，搭載被上訴人乙○○，
    沿雨農路外側車道靠近分道線，由北往南方向自後駛至，因
    閃避不及，上訴人自小客車左前車頭，與被上訴人甲○○駕
    駛之重型機車右側車身發生擦撞，致被上訴人2 人人車倒地
    ，被上訴人甲○○因而右側脛骨粉碎性開放性骨折、合併細
    菌感染、腓神經損傷、膕部肌肉斷裂併壞死及膕部靜脈分枝
    斷裂，並導致右腿及右膝功能喪失之重傷害；被上訴人乙○
    ○則受有右膝血腫、合併外側脛骨平台、股骨髁骨挫傷及微
    骨折、合併後十字韌帶及外側半月板軟骨損傷等傷害。被上
    訴人因此受有下列損害：(一)被上訴人甲○○部分：(1)醫療費
    用：新台幣新台幣（以下同）309,637 元。(2)增加生活上費
    用：救護車及計程車費10,795元。及營養品2,830 元。(3)減
    少工作能力損失：被上訴人甲○○原為任職台北市立陽明醫
    院之藥劑師，須站立調配藥劑，因右腿及右膝功能喪失，致
    工作能力全部喪失，則自94年1 月26日公傷假截止之翌日起
    即應退休，故上訴人應賠償自94年1 月28日起，至97年12月
    12日年滿65歲之日止之工作損失，並以被上訴人甲○○車禍
    前一年之年收入1,038,119元計算，共計3,478,122元。(4)精
    神慰撫金2,500,000元；(5)合計：6,301,384元。(二)被上訴人
    乙○○部分：(1)醫療費用：23,242元；(2)精神慰撫金：1,00
    0,000元；(3)合計：1,023,242元。爰依民法第184條、第193
    條、第195 條之規定，求為命上訴人應給付被上訴人甲○○
    6,301,384元、被上訴人乙○○1,023,242元，及均自起訴狀
    繕本送達翌日起，至清償日止，按年息5%計算之利息。並願
    供擔保，請准宣告假執行之判決（原審判命上訴人應給付被
    上訴人甲○○5,001,384元、被上訴人乙○○223,242元，及
    均自92年6月4日起，至清償日止，按年息5%計算之利息。並
    駁回被上訴人其餘之訴。上訴人就其敗訴部分，提起上訴，
    被上訴人就其敗訴部分，均未聲明不服）。並答辯聲明：上
    訴駁回。
二、上訴人則以：本件車禍發生之地點為交岔路口，而被上訴人
    甲○○之機車係右前車輪受損，顯見其駕駛機車行經交岔路
    口，未注意車前狀況，亦未減速慢行，以致肇事，故其就本
    件車禍之發生亦與有過失，應有民法第217 條過失相抵規定
    之適用。又損害賠償以填補損害為原則，是被上訴人甲○○
    既已辦理退休，自無工作收入損失之可言。又縱認其受傷後
    ，不能從事藥師工作，惟仍能轉任其他不需長時間站立及不
    斷移動之工作，故被上訴人甲○○勞動能力並非全然喪失，
    依「勞工保險殘廢給付標準表」所示，其殘廢等級為六級，
    勞動能力減損程度約為70%，再其自94年2月16日退休生效之
    日起，即得領取月退休金75% ，是以其勞動能力減損之工作
    損失，應為其車禍受傷前原領薪資（即每月所得58,148元）
    之25%，故被上訴人甲○○每月減損金額為10,175元（58,14
    8元×25%×70%＝10,175元（元以下四捨五入） 。又計算工
    作收入損失，應自94年2月16日起，至97年12月12日止，計3
    年9月26日（計45.87月），再依霍夫曼計算法扣除中間利息
    後，被上訴人甲○○勞動能力減損之工作損失共42 7,917元
    【10,175×41.00000000（45月霍夫曼系數）＋10,1 75×0.
    087×（42.00000000－00.00000000）＝427,917】。另本件
    車禍發生後，上訴人確有與被上訴人和解之誠意，惟因被上
    訴人請求金額過高，上訴人實無力負擔，致無法達成和解，
    並非上訴人無和解之誠意，再上訴人僅國小畢業，現以打零
    工為生，每月所得1 萬餘元，難以為生，原判決就被上訴人
    慰撫金之認定顯屬過高，應予酌減，並依民法第218 條規定
    予以減輕等語，資為抗辯。並上訴聲明：(一)原判決不利於上
    訴人部分廢棄。(二)上開廢棄部分，被上訴人在第一審之訴及
    其假執行之聲請均駁回。
三、經查，上訴人於92年1月26日下午7時30分許，駕駛車牌號碼
    DR－6010號自小客車，沿臺北市○○區○○路外側車道由北
    往南方向行駛，途經雨農路與福志路口之統一便利超商時，
    將車停於雨農路路旁之該超商前，進入超商繳納停車費後，
    欲開車由北向東方向左轉進入忠勇街時，疏未注意開啟大燈
    ，亦未讓直行車先行，即逕自路邊直接左轉忠勇街，致撞及
    沿雨農路外側車道靠近分道線，由北往南駛來，由被上訴人
    甲○○騎乘，搭載被上訴人乙○○之車牌號碼EVZ－901號重
    型機車，被上訴人甲○○因而右側脛骨粉碎性開放性骨折、
    合併細菌感染、腓神經損傷、膕部肌肉斷裂併壞死及膕部靜
    脈分枝斷裂，並導致右腿及右膝功能喪失之重傷害；被上訴
    人乙○○則受有右膝血腫、合併外側脛骨平台、股骨髁骨挫
    傷及微骨折、合併後十字韌帶及外側半月板軟骨損傷，上訴
    人因過失致重傷犯行，經原法院刑事庭以92年度交易字第13
    9號判處有期徒刑6月確定等事實，為上訴人所不爭執（見原
    審卷17、18頁），並有臺北市○○○○○道路交通事故調查
    報告表(一)、(二)、道路交通事故現場圖、交通事故談話紀錄表
    、補充資料表、現場照片、臺北市立陽明醫院診斷證明書、
    國立臺灣大學醫學院附設醫院診斷證明書、財團法人長庚紀
    念醫院林口分院診斷證明書及92年9月16日長庚院法字第0
    914號函附原法院92年度交易字第139號過失傷害案件可稽，
    並經本院調閱該過失傷害案件全卷屬實，堪信此部分為真實
    。
四、按汽車行駛至交岔路口，欲左轉彎時，應距交岔路口30公尺
    前顯示方向燈或手勢，行至交岔路口中心處左轉，並不得占
    用來車道搶先左轉；同向二車道道路，欲左轉彎時，應距交
    岔路口30公尺前換入內側車道或左轉車道；轉彎車應讓直行
    車先行，道路交通安全規則第102條第1項第4、5、6 款定有
    明文。查，本件上訴人駕駛自小客車，欲自台北市○○區○
    ○路之路邊左轉忠勇街，本應注意前行至內側車道迴轉，後
    再進入忠勇街，不得逕行於路邊左轉，依當時情形並無不能
    注意之情事，竟疏未注意，逕自雨農路路邊直接左轉忠勇街
    ，以致肇事，上訴人違規左轉為肇事原因，其有違上開規定
    ，而應負過失責任甚明。且本件車禍經送請臺北市車輛行車
    事故鑑定委員會鑑定及覆議委員會覆議結果，均為相同之認
    定，有臺北市車輛行車事故鑑定委員會92年9月3日北鑑審字
    第09230261500 號鑑定意見書、及臺北市政府交通局92年12
    月11日北市交5字第092334444200 號函檢送之臺北市車輛行
    車事故鑑定覆議委員會覆議意見書在卷可按【見原審重訴字
    第107號卷（下稱107號卷）27─29頁】，是以上訴人之過失
    行為與被上訴人甲○○、乙○○傷害間，顯有相當因果關係
    ，應負損害賠償責任，堪以認定。
五、上訴人雖辯稱：被上訴人甲○○駕駛機車行至交岔路口，未
    注意車前狀況，又未減速慢行，就本件車禍之發生，亦與有
    過失云云。查，本件事故發生後，上訴人自小客車左前車角
    凹陷、車燈破裂；被上訴人甲○○之機車右側車身擦撞痕及
    破裂，車頭並無毀損，有前揭道路交通事故補充資料表及現
    場照片可證，足見係上訴人所駕駛自小客車左前車頭與被上
    訴人甲○○騎乘之重型機車右側車身發生擦撞，衡情應是上
    訴人自小客車撞及被上訴人之機車，再本件經送請臺北市車
    輛行車事故鑑定委員會鑑定，及覆議委員會覆議結果，均認
    被上訴人甲○○駕駛機車無肇事因素，有上開鑑定及覆議意
    在卷足參。上訴人空言辯稱：被上訴人甲○○就本件車禍之
    發生與有過失云云，即不足採信。
六、因故意或過失不法侵害他人權利者，負損害賠償責任；不法
    侵害他人之身體或健康者，對於被害人因此喪失或減少勞動
    能力或增加生活上需要時，應負賠償責任；不法侵害他人之
    身體、健康、名譽或自由者，被害人雖非財產上之損害，亦
    得請求賠償相當之金額，民法第184條第1項、第193條第1項
    、第195條第1項分別定有明文。查，被上訴人分別因上訴人
    之過失行為，受有如前所述之傷害，對其所受之傷害，依前
    開規定，自得請求被上訴人負損害賠償責任。茲審酌被上訴
    人各項請求如次：
  (一)被上訴人甲○○部分：
  1.醫療費用部分：
    查，被上訴人甲○○因本件車禍受有右側脛骨粉碎性開放性
    骨折、合併細菌感染、腓神經損傷、膕部肌肉斷裂併壞死及
    膕部靜脈分枝斷裂，並導致右腿及右膝功能喪失之重傷害，
    因而支出醫藥費309,637元等情，為上訴人所不爭執（見107
    號卷17、18頁)，並有臺北市立陽明醫院醫療費用收據、臺
    灣大學醫學院附設醫院部分負擔暫收醫療費收據聯附卷可參
    【見原法院簡易庭93年士調字第57號（下稱57號卷）卷21─
    34 頁），是上訴人甲○○此部分之請求，為有理由，應予
    准許。
  2.增加生活上費用部分：
    被上訴人甲○○主張因本件車禍致右腿及右膝功能喪失，因
    而支付救護車資及計程車費計10,795元，及購買「鈣多喜」
    及「維純鈣素」等計支出2,830元，合計13,625 元等情，業
    據提出收據為證（見同上第57號卷35─38頁），並為上訴人
    所不爭執（見107號卷17、18頁），核屬必要且相當之費用
    ，應予准許。
  3.減損勞動能力損失部分：
    (1)按不法侵害他人之身體或健康者，對於被害人因此喪失或
      減少勞動能力，應負損害賠償責任，民法第193條第1項定
      有明文。又身體或健康受侵害，而減少勞動能力者，其減
      少及殘存勞動能力之價值，不能以現有之收入為準，蓋現
      有收入每因特殊因素之存在而與實際所餘勞動能力不能相
      符，現有收入高者，一旦喪失其職位，未必能自他處獲得
      同一待遇，故所謂減少及殘存勞動能力之價值，應以其能
      力在通常情形下可能取得之收入為標準（最高法院著有61
      年度台上字第1987號判例意旨參照）。是被害人之身體或
      健康如受侵害，致喪失或減少勞動能力，其本身即為損害
      ，並不限於實際所得之損失，至於個人實際所得額，僅得
      為評價勞動能力損害程度參考，不得因薪資無減少即謂無
      損害。故主張勞動能力減損之人，不以日後無法陸續取得
      之金額之損害，始能成立。是被上訴人甲○○因本件車禍
      受傷，因而辦理退休，雖有領取退休金，但不能因此即謂
      其無勞動能力減損之損失。故上訴人以被上訴人甲○○已
      領取退休金，不得請求減少勞動能力損害云云置辯，即不
      足採。
    (2)查，被上訴人甲○○因本件車禍受有右側脛骨粉碎性開放
      性骨折、合併細菌感染、腓神經損傷、膕部肌肉斷裂併壞
      死及膕部靜脈分枝斷裂，並導致右腿及右膝功能喪失之重
      傷害等情，有財團法人長庚紀念醫院林口分院92年9 月16
      日長庚院法字第0914號函在卷可稽 (92年交易字第139
      號刑事卷14頁)，是依被上訴人甲○○上述所受之傷害，
      符合勞工保險條例第53條附表所定殘廢給付標準中第118
      項「一下肢膝關節以上殘缺者」之第6 級殘廢，而該殘廢
      給付標準表，係經過專家綜合各種殘廢情形並參酌日本規
      定作成，具有相當之客觀性，應屬可採之標準。又依上開
      勞工保險殘廢給付標準表所示，被上訴人甲○○所屬第6
      級殘廢之給付標準為540日，與屬殘廢第3等級，終身不能
      從事工作者，給付標準840日相較，喪失勞動能力為64.29
      %。
    (3)被上訴人甲○○雖主張：伊原為藥師，因本件車禍致右下
      肢殘障，已無法勝任工作，業經原任職之台北市立陽明醫
      院函覆在卷，是伊之勞動能力已全然喪失云云。查，被上
      訴人甲○○原任職之台北市立陽明醫院固以「藥師之工作
      為醫師處方之調劑，因為要調配藥品，所以工作時必須站
      立及不斷移動。若右下肢殘障必無法勝任該工作」及「被
      上訴人甲○○工作性質均需長時間站立及快速走動，另行
      政工作除訂購藥品外亦需接受廠商送藥、上架及分送藥品
      至各領藥單位，均需行動自如藥師方能勝任」，而認被上
      訴人甲○○已不適任工作（見原審107 號卷32、96頁），
      惟原審依職權函詢國立臺灣大學醫學院附設醫院有關藥劑
      師工作內容及右下肢殘障者可否勝任該工作，經該院覆以
      ：「(一)依據藥師法第15條之規定，藥師業務如下：1.藥品
      販賣或管理。2.藥品調劑。3.藥品鑑定。4.藥品製造之監
      製。5.藥品儲藏、供應及分裝之監督。6.含藥化粧品製造
      之監製。7.依法律應由藥師執行之業務。(二)依據各大學院
      校招收藥學系學生之選系說明資料，對於招收身心障礙人
      士各有不同規定，分敘如下：2.．．．肢體障礙．．．，
      宜慎重考慮。3.．．．行動有嚴重障礙影響醫療工作者，
      選填時宜慎重考慮。．．．(三)綜合前述資料，可知藥師之
      業務包括藥品之販賣、管理、調劑、鑑定、製造監製等，
      工作內容相當多元化。對於右下肢殘障者是否可勝任藥師
      工作，應以現今或所欲從事之工作內容及其在肢體障礙下
      自覺所能擔任之工作為何進行判斷」，有國立臺灣大學醫
      學院附設醫院93年10月4日(93)校附醫秘字第9300210574
      號函在卷可稽（見原審卷67、68頁），是被上訴人甲○○
      身為藥師，其工作能力並非僅限調劑藥品，其縱因右下肢
      殘障，無法站立及不斷移動，致無法調配藥品，而無法勝
      任台北市立陽明醫院藥師之工作，但不能因此謂其販賣、
      管理、調劑、製造監製藥品等能力亦已喪失，故被上訴人
      甲○○主張其勞動能力已全然喪失云云，委無足採。
    (4)被上訴人甲○○係32年12月12日生，原為公務人員，依公
      務人員退休法第5條第1項第1 款規定可工作至65歲退休，
      其應退休之日為97年12月12日。又其可請之公傷假至94年
      1月26日止，有台北市立陽明醫院93年9月10日北市陽醫人
      字第09360674200號函在卷可憑（見同上107號卷55頁），
      故自公傷假截止之翌日即94年1 月28日起至97年12月12日
      應退休日止，被上訴人甲○○之工作期間尚有3年319日，
      其依民法第193條第1項規定，請求此期間減少勞動能力之
      損失，自屬有據。查被上訴人甲○○受傷前之年收入為00
      00000 元，有91年度扣繳憑單在卷為證（見同上57號卷41
      頁），則被上訴人甲○○主張以此為計算勞動能力之標準
      ，尚無不符。是以被上訴人甲○○年收入1,038,119 元，
      尚可工作年數3年319日，減損勞動能力64.29%，並依霍夫
      曼扣除中間利息方式計算，其得一次請求上訴人賠償勞動
      能力減損之金額為2,236,085元【1,038,119元×2.000000
      00（3年之霍夫曼係數）＋1,038,119元×0.87×（3.0000
      0000－0.00000000）】×64.29%＝2,236,085元（小數點
      以下四捨五入）。被上訴人甲○○於上開範圍內之請求，
      並無不當，應予准許。逾此部分之請求，即不應准許。
    (5)上訴人辯稱：被上訴人甲○○每月薪資58,145元，應以此
      為計算減少勞動能力損失之依據，並應扣除已領取之退休
      金云云。查，被上訴人甲○○退休前6個月之月收入雖為5
      8,145元，但其實際收入除上開藥師月薪外，尚有考績獎
      金、年終獎金及其他收入，此皆屬勞動能力所得，故應以
      年收入為計算基準。從而，被上訴人甲○○主張應以年收
      入1,038,119元為計算減少勞動能力之基準，並無違誤。
      又民法第216條之1雖規定「基於同一原因事實受有損害並
      受有利益者，其請求之賠償金額，應扣除所受之利益」，
      惟此「損益相抵」之適用，限於「基於同一原因事實」，
      而同時受有損害並受有利益者。又公務人員退休金之制度
      ，係為照顧公務人員退休生活而設，並非對公務人員勞動
      能力之對價。詳言之，公務人員退休金之給與，係於公務
      人員退休後所給付，亦即係於公務人員已未於行政機關服
      務時之給付，與公務人員受領給付時之工作能力、健康狀
      況皆不相關，因此無論係自願退休或命令退休（公務人員
      退休法第4條及第5條），無論係屆齡退休或因心神喪失或
      身體殘廢不堪勝任職務者而退休（公務人員退休法第5 條
      第1項第2款），皆得請領退休金。因此，公務人員退休金
      與勞動能力之有無及損失之計算實毫無關聯。再勞動能力
      減損之損害賠償，旨在補償受侵害人於通常情形下有完整
      勞動能力時，憑此勞動能力陸續取得之收入。是被上訴人
      甲○○身為公務人員，若未受此損害，於退休後本得領取
      退休金，不論以一次退休金或月退休金方式領取，均無不
      可，此與本件被上訴人甲○○請求正常工作期間內勞動能
      力之損害，並不相同。再者，被害人身體或健康遭受損害
      ，致喪失或減少勞動能力，其本身即為損害，並不限於實
      際所得之損失，至於個人實際所得額，則僅得作為評價勞
      動能力損害程度而已，不得因薪資未減少即謂無損害，是
      被上訴人甲○○雖領有退休金，亦不能執此扣抵其所得請
      求之勞動能力減損之損害賠償，上訴人所持此抗辯，自無
      足採。
  4.精神慰撫金部分：
    被上訴人甲○○因上訴人之過失行為，致右腿及右膝功能喪
    失之重傷害，精神上感受莫大痛苦，不言可喻，爰斟酌被上
    訴人甲○○為私立中國醫藥學院畢業，曾任台北市立陽明藥
    師及玉山國民中學教師，為上訴人所不爭執（見本院2卷40
    頁），並有私立中國醫藥學院證明書、嘉義市立玉山國民中
    學服務證明書、考試院藥劑師考試及格證書、藥師證書、臺
    灣省政府令、台北市政府令在卷可參（見本院1 卷126－131
    頁)。而上訴人丙○○44年6月28日生，陽明山國民小學畢業
    ，為自耕農，平日以種植、販售農作物及幫忙其他農家採收
    農作物等工作為生，現無業，以打零工維生，平均每月工作
    所得1萬餘元，為上訴人陳明在卷（見本院1卷47頁、2卷43
    頁），並有94年3月27日台北市士林區永福里家境清寒書申
    請暨證明書可參（見本院1卷37頁)，而上訴人配偶無業，長
    女鄭瑞媛及次女鄭瑞婷目前仍就學，由上訴人扶養等情，亦
    有戶口名簿附卷可參（見本院1 卷40頁）等兩造之身分、地
    位、經濟狀況、及其他一切情狀後，認被上訴人甲○○請求
    慰撫金以40萬元為適當，其逾此部分之請求，為無理由，應
    予駁回。
  5.小結：被上訴人甲○○得請求賠償之金額為2,959,347元（3
    09,637元＋10,795元＋2,830元＋2,236,085元＋400,000元
    ＝2,959,347元）
  (二)被上訴人乙○○部分：
  1.醫療費用部分：
    上訴人乙○○則因本件車禍受有右膝血腫、合併外側脛骨平
    台、股骨髁骨挫傷及微骨折、合併後十字韌帶及外側半月板
    軟骨損傷之傷害，因而支出醫療費用23,242元，為上訴人所
    不爭執（見同上第107號卷17、18頁)，並有台北市立陽明醫
    院醫療費用收據、長庚紀念醫院醫療費用收據、統一發票在
    卷可稽（見同上第57號卷43─56頁)，堪信為真實，核屬必
    要，是被上訴人乙○○部分請求，應予准許。
  2.精神慰撫金部分：
    被上訴人乙○○因上訴人之過失行為，致受有前開所述之傷
    害，其肉體、精神確受極大痛若，請求被告賠償非財產上損
    害，自屬有據。查，被上訴人乙○○為國立臺灣師範大學國
    文系學畢業，原任國民中學教師，於88年8月1日退休，有國
    立臺灣師範大學畢業證書、臺北市中等學校教師證書、嘉義
    縣南興國民中學教職員離職證明書、臺灣省立嘉義學教職員
    離職證明書、台北市立萬華國民學敘薪通知單、台北市立萬
    華國民中學學校教職員退休證（見本院1卷132－138頁），
    並為上訴人所不爭執（見本院2卷40頁），爰審酌兩造之身
    分、地位、經濟狀況（上訴人部分已如前述）、被上訴人乙
    ○○所受傷害之程度，及因車禍受傷所受精神打擊及痛苦程
    度，認其非財產上損害之賠償以10萬元為適當，超過此部分
    之請求即不應准許。
  3.小結，被上訴人乙○○得請求賠償之金額為123,242元（23,
    242元＋100,000元＝123,242元）。
七、綜上論述，被上訴人甲○○、乙○○本於侵權行為之法律關
    係，分別請求上訴人賠償2,959,347元、123,242元、元，及
    均自刑事附帶民事起訴狀繕本送達翌日即92年6月4日起，至
    清償日止，按年息5%計算之利息，為有理由，應予准許。逾
    此所為請求，為無理由，應予駁回。原審就超過上開應准許
    部分，為上訴人敗訴之判決，並為假執行之宣告，自有未洽
    。上訴意旨就此部分指摘原判決不當，求予廢棄改判，為有
    理由。至於上開應准許部分，原審判命上訴人給付，並為假
    執行之宣告，核無違誤，上訴意旨，就此部分，仍執陳詞，
    指摘原判決不當，求予廢棄，為無理由，應駁回其上訴。
八、兩造其餘攻擊、防禦方法經審酌後，認與判決結果無涉，爰
    無一一論述之必要，併此敘明。
九、據上論結，本件上訴為一部有理由，一部無理由，依民事訴
    訟法第450條、第449條第1項、第79條，判決如主文。
中　　華　　民　　國　　94　　年　　10　　月　　18　　日
                  民事第五庭審判長法　官  林丁寶
                                  法　官  陳博享
                                  法　官  蔡芳齡
正本係照原本作成。
如不服本判決，應於收受送達後20日內向本院提出上訴書狀，其
未表明上訴理由者，應於提出上訴後20日內向本院補提理由書狀
（均須按他造當事人之人數附繕本）上訴時應提出委任律師或具
有律師資格之人之委任狀；委任有律師資格者，另應附具律師資
格證書及釋明委任人與受任人有民事訴訟法第466條之一第一項
但書或第二項（詳附註）所定關係之釋明文書影本。
中　　華　　民　　國　　94　　年　　10　　月　　19　　日
　　　　　　　　　　　　　　　　　書記官  蔡錦輝
附註：
民事訴訟法第四百六十六條之一（第一項、第二項）：
對於第二審判決上訴，上訴人應委任律師為訴訟代理人。但上訴
人或其他法定代理人具有律師資格者，不在此限。
上訴人之配偶、三親等內之血親、二親等內之姻親，或上訴人為
法人、中央或地方機關時，其所屬專任人員具有律師資格並經法
院認為適當者，亦得為第三審訴訟代理人。
